最高法院刑事判決　　　　　　　　　　　　　　　九十三年度台上字第四四五八號
　　上　訴　人　甲○○
　　　　　　　　　　　　送達代.
右上訴人因強盜等罪案件，不服台灣高等法院高雄分院中華民國九十年十月三十日第
二審判決（九十年度上訴字第一一七九號，起訴案號：台灣高雄地方法院檢察署八十
八年度偵字第二五七五四號），提起上訴，本院判決如左：
    主  文
原判決關於強盜部分撤銷，發回台灣高等法院高雄分院。
其他上訴駁回。
    理  由
一撤銷發回部分
本件原判決撤銷第一審關於強盜部分之判決，改判適用懲治盜匪條例第五條第一項第
一款之規定，仍論處上訴人甲○○意圖為自己不法所有，以強暴、脅迫方法致使不能
抗拒而取他人之物，累犯罪刑，固非無見。
惟查本件依原判決事實之認定：上訴人意圖為自己不法之所有，於民國八十八年十月
十八日上午九時許，持客觀上可供兇器使用之其所有鐵撬一支，自其高雄縣林園鄉林
內村林內一七五號住處之頂樓，持該鐵撬敲破與其住處相連之一七六號林三郎住處頂
樓之瓦片波浪型隔板安全設備後，踰越該安全設備侵入林三郎住處頂樓，再持上開鐵
撬毀壞頂樓之鐵門侵入屋內（侵入住宅及毀損部分均未據告訴），在一樓客廳著手行
竊之際，恰為林三郎之子林政興返家撞見，上訴人遂起強盜之不法所有意圖，當場對
林政興施以強暴，先持林家之陶製存錢筒毆打林政興成傷，繼而掐住林政興脖子將林
政興強押至二樓，利用林家之衣褲將林政興之雙手綑綁於背後並矇住眼睛，致使林政
興不能抗拒後，繼續搜括屋內財物，共搜得如原判決附表（下稱附表）所示之財物，
因其中並有林三郎之銀行存摺簿及提款卡，上訴人遂至林家廚房取出尖刀一把，脅迫
林政興說出該提款卡之密碼，並恫稱若不依從將予殺害等語，因林政興不知其父提款
卡之密碼而無法告知，上訴人遂將林政興押往其位前揭一七五號住處二樓房間拘禁，
並以其所有之皮帶（未扣案）綁住林政興之嘴巴及雙手，繼續逼問提款卡之密碼，迄
至同日下午十六時三十分許，林政興佯稱欲如廁，趁上訴人將其鬆綁未注意之際，脫
逃回家，遭遇方才返家之林三郎，告知被害經過，父子二人旋即向警方報案，嗣於同
日下午十七時十分許，高雄縣警察局林園分局警員據報與林三郎父子前往上訴人住處
門口叫門，欲依法逮捕上訴人時，上訴人竟欲脫免逮捕，明知放火極有可能燒燬現供
人使用之住宅，猶將其屋內之瓦斯桶開關打開，使瓦斯彌漫於空氣中，嗣因警員聞見
濃重瓦斯味，立即通知消防隊員到場破門入內，上訴人一見警員進入旋即點燃手上其
所有之打火機，幸經消防隊員破門前已先將上訴人住處之窗戶打開通風，始未釀成災
害，並扣得其所有供其犯罪所用之鐵撬一支、打火機一個，旋經警員於其屋內二樓房
間起出如附表所示之贓物等情，似認上訴人強盜所得之如附表所示之物，係上訴人於
林三郎住處一樓客廳著手行竊之際，恰為林三郎之子林政興返家撞見，乃變更竊盜之
犯意為強盜之犯意，對林政興施以強暴，並加綑綁且矇住眼睛，致使不能抗拒後，搜
括屋內所得之財物，雖上訴人上訴意旨主張：其於林政興於同日十一時三十分返家前
已竊取完畢，並已先將大部分物品搬回自宅二樓，上訴人於林政興返家後，上訴人所
強取之財物，僅存摺而已云云，不可盡信，然附表所示之物品中，包括東元放影機一
台、ＣＤ唱盤一台、飛利浦音響一台等均屬不易隨手攜取之物，而上開財物均係在上
訴人住處經警起出，亦經證人即警員李彥儀供述在卷，又參酌林政興在偵查時所稱：
「他從我家三樓頂搞破瓦片打開鐵門進去，我是發現他在一樓在翻東西，找東西，他
看到我，他就過來，我有雨傘打他頭，他沒反應，我亦跑出去喊救命，他就用手勒住
我脖子，將我壓在地上，又帶我上二樓，用衣服綁住我雙手，用長褲矇住我眼睛，他
就下樓，後來他從廚房拿出菜刀，叫我說出存款簿在那裏，不然要殺我，我就說不知
道，他自己就去找存摺，他又從三樓，他原先打破瓦片的地方，將我帶過去他家二樓
，到他家他用皮帶綁住我的嘴部，他在我家叫我說出存摺簿時，就將我眼睛打開了，
他有從我家拿走音響、行動電話、手錶、存摺等物」等語（見偵查卷第二三、二四頁
），並未指上訴人是否於拘束林政興自由後，始取走存摺以外之財物，則上訴人主張
其於林政興返家發現上訴人後所強取之物僅只存摺，其他之財物於林政興返家前，上
訴人業已竊取搬回其住處二樓云云，即非全然無據，實情若何，自應再加詳查，俾發
現真實，如上訴人上開辯解確屬無訛，上訴人先後之行為是竊盜之接續行為中變更為
強盜之犯意，或係上訴人已完成竊盜行為，另行起意再行侵入行竊，因撞見林政興始
變更為強盜之犯意，亦有待辨明，遽行論斷，自不足以昭折服。上訴意旨指摘原判決
關於強盜部分不當，尚非全無理由，應認上開部分有撤銷發回更審之原因。又懲治盜
匪條例業經廢止，刑法第三百二十八條、第三百三十條等相關法條，並經同日修正，
均於九十年一月三十日經總統公布於同年二月一日生效。又懲治盜匪條例雖經廢止，
但因廢止該條例之同時，已修正刑法相關法條，立法目的旨在以修正後之刑法相關法
條取代該條例相關法條，且因該條例廢止前，與新修正之刑法相關法條，均有刑罰規
定，就此而言，自屬刑法第二條第一項所謂之行為後法律之變更，參酌本院二十五年
上字第二六七號、二十八年上字第二三九七號、五十一年台上字第二一七九號判例意
旨，自應就行為時有效之懲治盜匪條例與裁判時之修正後刑法之相關規定比較適用。
本件原判決認上訴人係犯懲治盜匪條例第五條第一項第一款之強盜罪，未及審酌上開
適用之懲治盜匪條例已廢止及與新修正刑法之相關法條之規定比較適用，案經發回，
併予指明。
二上訴駁回部分
按刑事訴訟法第三百七十七條規定，上訴於第三審法院，非以判決違背法令為理由，
不得為之。是提起第三審上訴，應以原判決違背法令為理由，係屬法定要件。如果上
訴理由狀並未依據卷內訴訟資料，具體指摘原判決不適用何種法則或如何適用不當，
或所指摘原判決違法情事，顯與法律規定得為第三審上訴理由之違法情形，不相適合
時，均應認其上訴為違背法律上之程式，予以駁回。本件上訴人甲○○關於放火未遂
部分上訴意旨略稱：上訴人漏逸之煤氣，係在其住處之一樓廚房，係供上訴人自己使
用也只有上訴人在內，依最高法院二十八年上字第三二一八號判例意旨所示，上訴人
之行為自不該當刑法第一百七十三條第一、三項之罪責。又上訴人點燃打火機之行為
係在伊從二樓下一樓處，距離一樓漏逸瓦斯之廚房甚遠，且業據警員事先打開窗戶通
風，上訴人點燃打火機之行為，顯然無法導引瓦斯爆炸之結果，原審就上訴人之行為
有否不能犯之適用，未加審酌，亦有判決理由不備之違法云云。
惟查原判決依憑上訴人不利己之部分自白、證人即前往逮捕上訴人之警員李彥儀之證
言，被害人林政興、林三郎之供述，扣案企圖引爆瓦斯之打火機及照片多幀等證據，
資以認定上訴人有原判決事實欄所記載關於放火未遂部分之事實，因而撤銷第一審此
部分不當之判決，改判論處上訴人放火燒燬現供人使用之住宅未遂，累犯罪刑（處有
期徒刑肆年），已詳述其所憑之證據及理由。對於上訴人否認有企圖引爆瓦斯之犯行
，辯稱：警員至其住處敲門時，伊只是想自首，並無引爆瓦斯之企圖云云，經綜合調
查證據之結果，認不可採，亦在判決內詳予指駁，並說明其證據取捨及判斷之理由，
原判決此部分所為論述，核與卷證資料相符，從形式上觀察，並無違背法令之情形。
查本件依原判決事實之認定，上訴人所住之高雄縣林園鄉○○村○○路一七五號住處
，與被害人林三郎、林政興之住處（同村路一七六號）為相連之住宅建築物，縱上訴
人僅在其住處之一樓廚房放火，因上訴人之住處係與他人相連之住宅建築物，自屬刑
法第一百七十三條第一項放火行為之客體，上訴意旨此部分指摘尚有誤會。又刑法第
二十六條但書所謂之不能犯，係指絕無發生犯罪結果之可能而言，本件依原判決事實
之認定及理由之說明，並無「絕無發生火災結果之可能」之情形，原判決理由內未就
有無不能犯之適用加以說明，不能指為違法。上訴意旨此部分指摘，亦非適法。核上
訴意旨所指各節，均非適法之第三審上訴理由，應認上訴人關於放火未遂部分之上訴
為違背法律上之程式，予以駁回。
據上論結，應依刑事訴訟法第三百九十七條、第四百零一條、第三百九十五條前段，
判決如主文。
中　　　華　　　民　　　國　　九十三　　年　　　八　　　月　　二十六　　日
                              最高法院刑事第七庭
                                  審判長法官  莊　登　照
                                        法官  洪　明　輝
                                        法官  黃　一　鑫
                                        法官  魏　新　和
                                        法官  林　秀　夫
      右正本證明與原本無異
                                              書  記  官
中　　　華　　　民　　　國　　九十三　　年　　　九　　　月　　　二　　　日
                                                                        Ｋ
